【裁判字號】    97,家聲,505
【裁判日期】    980518
【裁判案由】    變更子女姓氏
【裁判全文】
臺灣板橋地方法院民事裁定             97年度家聲字第505號
聲  請  人  乙○○
法定代理人  丙○○
利害關係人  甲○○
上列聲請人聲請變更子女姓氏事件，本院裁定如下：
    主  文
宣告乙○○之姓氏變更從母姓為盧俊霖。
聲請程序費用由聲請人負擔。
    理  由
一、按「非婚生子女經生父認領，而有下列各款情形之一，且有
    事實足認子女之姓氏對其有不利之影響時，父母之一方或子
    女得請求法院宣告變更子女之姓氏為父姓或母姓：（一）父
    母之一方或雙方死亡者。（二）父母之一方或雙方生死不明
    滿三年者。（三）非婚生子女由生母任權利義務之行使或負
    擔者。（四）父母之一方曾有或現有未盡扶養義務滿二年者
    。」，民法第1059之1 條第2 項定有明文。次按姓氏屬姓名
    權，具有社會人格之可辨識性，與身分安定及交易安全有關
    ，且姓氏尚具有家族制度之表徵，故賦予父母有選擇權，惟
    因應情勢變更，倘有事實足認子女之姓氏對其有不利之影響
    時，父母之一方或子女自得請求法院宣告變更子女之姓氏為
    父姓或母姓。
二、本件聲請意旨略以：聲請人乙○○係其母親丙○○、父親甲
    ○○於民國79年10月14日所生之非婚生子女，聲請人於79年
    12月29日經其生父甲○○認領，並從生父之姓。惟聲請人自
    幼即隨其母同住，並由其母扶養照顧迄今，於此期間內，聲
    請人之父親對聲請人均不聞不問，既未給付聲請人扶養費，
    亦從未曾探視或關心聲請人，顯見聲請人之父親從未善盡為
    人父之責，且聲請人之母已於95年4 月11日再嫁，為避免聲
    請人因與繼父及生母之姓氏不同，於日後求學、工作時遭受
    他人異樣眼光，而造成其心理上之困擾，為此依法請求法院
    宣告變更聲請人之姓氏為從母姓等語。
三、經查：聲請人主張之上開事實，業據其提出戶籍謄本、身分
    證影本、戶口名簿影本等件為憑，聲請人復到院陳稱：「（
    問：為何要聲請改姓？）我從小就是由媽媽養大，想和媽媽
    同姓，覺得姓林很奇怪，爸爸都沒有照顧過我，也沒有給付
    過扶養費。」、「（問：依民法第1059條第5 項規定，聲請
    變更子女姓氏必須以有事實足認子女之姓氏對其有不利之影
    響為條件，請問目前姓『林』，對你有何不利之影響？）我
    母親姓盧，我母親再嫁對象姓葉，我姓林，變成家裡有三個
    姓，我好像外人，不屬於這個家庭，有很多人會懷疑，會用
    異樣眼光來看我。」等語，且經聲請人之法定代理人丙○○
    到庭陳稱：「（問：為何要聲請改姓？）小孩一直都是我在
    扶養，監護權也在我身上，小孩也有意願要從母姓，小孩父
    親從來沒有扶養過他。」、「（問：依民法第1059條第5 項
    規定，聲請變更子女姓氏必須以有事實足認子女之姓氏對其
    有不利之影響為條件，請問目前姓『林』，對小孩有何不利
    之影響？）我有再嫁，我先生姓葉，我先生本來有二個小孩
    ，也姓葉，變成我們家人有三個姓氏，對於小孩來講，是一
    種壓力及傷害，會引來外人異樣的眼光。我們家只有我一個
    小孩，我父親不詳，我是從母姓，如果小孩從母姓，我們家
    就不會有三個姓氏。」等語明確（以上均參見本院98年2 月
    20日非訟事件筆錄）。綜上事證，堪信聲請人之主張為真實
    。
四、本院審酌姓氏為個人在社會生活活動中之代號，其本身雖為
    一中性符號，並無有利或不利之區分，且主觀之感受並不足
    證明會有客觀不利之事實，然姓氏既與其人格、名譽、身分
    地位有著密不可分之關係，並為人格權之一部，而受憲法保
    障，其稱姓之選擇應尊重子女之意願，始能真正尊重及貫徹
    保護子女最佳利益之目的。本件聲請人係其母親與其父親甲
    ○○之非婚生子女，聲請人自幼即與其母親丙○○同住，由
    其行使親權，且聲請人之父親甲○○對聲請人均不聞不問，
    既未給付聲請人扶養費，亦從未曾探視或關心聲請人，顯見
    「林」姓與聲請人之社會生活已長期失去聯結關係，且以乙
    ○○目前之姓氏，與母親及其繼父之姓氏均不同，確實較易
    引起他人之疑問，聲請人從父姓對其心理既已造成莫大困擾
    ，應認對其有不利之影響，是本件聲請，經核並無不合，爰
    准變更其姓氏如主文所示。
五、依非訟事件法第21條第1 項前段，裁定如主文。
中    華    民    國    98    年    5     月    18    日
                  家事法庭  法  官  郭光興
以上正本係照原本作成。
如對本裁定抗告，須於裁定送達後10日內向本院提出抗告狀。
中    華    民    國    98    年    5     月    18    日
                            書記官  簡維萍


司法院資訊處製作；財團法人民間司法改革基金會備份。
